臺灣高等法院民事判決
111年度上字第262號
上  訴  人  葉忠俊  


訴訟代理人  李鳴翱律師
被  上訴人  葉忠和    
訴訟代理人  陳銘祥律師
複  代理人  城紫菁律師
上列當事人間請求清償借款事件，上訴人對於中華民國110年11
月29日臺灣新北地方法院110年度訴字第1863號第一審判決提起
上訴，本院於111年8月3日言詞辯論終結，判決如下：
    主      文
上訴駁回。
第二審訴訟費用由上訴人負擔。
    事實及理由
壹、程序方面：
　　上訴人經合法通知，未於言詞辯論期日到場，核無民事訴訟
    法第386條所列各款情形，爰依被上訴人之聲請，由其一造
    辯論而為判決。
貳、實體方面
一、上訴人主張：被上訴人於民國89年2月21日央求伊提供新北
    市○○區○○段000地號土地及坐落其上之同段0000建號即門牌
    新北市○○區○○街000號建物（下稱系爭房地），向陽信商業
    銀行中興分行（下稱陽信銀行）貸款新臺幣（下同）250萬
    元，兩造因而於89年2月25日成立消費借貸契約，伊並透過
    陽信銀行將款項交付被上訴人。嗣因陽信銀行催款孔急，系
    爭房地又有遭拍賣抵押物之危機，伊遂代被上訴人清償貸款
    。爰依民法消費借貸之法律關係，請求被上訴人返還借款25
    0萬元，及自起訴狀繕本送達翌日起至清償日止按週年利率5
    %計算之利息，並願供擔保請准宣告假執行等語（原審駁回
    上訴人之請求及假執行聲請，上訴人不服，提起上訴）。於
    本院上訴聲明：㈠原判決廢棄。㈡被上訴人應給付上訴人250
    萬，及自起訴狀繕本送達翌日起至清償日止按週年利率5%計
    算之利息。㈢願供擔保請准宣告假執行。
二、被上訴人則以：系爭房地於89年2月間為兩造之母即訴外人
    葉林寶治所有，伊向陽信銀行借貸時之連帶保證人亦為葉林
    寶治。伊雖於89年2月間曾向陽信銀行借款，然系爭房地斯
    時係葉林寶治之財產，則如何處分或與銀行借貸，均與上訴
    人無關。兩造無消費借貸關係，伊並無積欠上訴人借款等語
    ，資為抗辯。於本院答辯聲明：㈠上訴駁回。㈡如受不利判決
    ，願供擔保請准宣告免為假執行。
三、得心證之理由：
　　本件上訴人主張兩造於89年間成立消費借貸契約關係，並以
    系爭房地設定抵押，由陽信銀行撥款而於兩造間完成借款之
    交付，請求被上訴人清償借款等情，被上訴人則否認兩造有
    消費借貸關係。是以，兩造之爭點應為：被上訴人是否有於
    89年2月間向上訴人借款250萬元，且係由陽信銀行撥款予被
    上訴人而完成上訴人對被上訴人之借款交付？兩造間是否有
    如上訴人所指89年消費借貸關係？茲析述如下：
　㈠兩造係兄弟，均為葉林寶治之子，葉林寶治於106年2月3日過
    世；系爭0000建號於69年9月6日辦理建物第一次登記，葉林
    寶治於69年9月6日即登記為前述建物所有權人，並於69年12
    月29日登記為前述建物坐落基地即系爭000地號土地所有權
    人，此後長期登記於葉林寶治名下，於88年間由陽信銀行辦
    理抵押權設定登記；系爭房地於100年7月27日、101年9月13
    日先後以贈與為原因辦理所有權應有部分移轉登記予上訴人
    等情，有新北市三重地政事務所110年10月1日新北重地資字
    第1106104867號函所附系爭0000建號及系爭000地號異動索
    引資料、同所111年4月21日新北重地資字第1116156303號函
    所附系爭房地之公務用登記謄本及電子處理前人工登記簿謄
    本、以贈與為原因辦理移轉登記之登記申請案書面資料、葉
    林寶治之除戶資料在卷可稽（見原審卷第71至89頁、本院卷
    第61至106頁、第181頁），此部分均堪採信為真實。
　㈡按稱消費借貸者，謂當事人一方移轉金錢或其他代替物之所
    有權於他方，而約定他方以種類、品質、數量相同之物返還
    之契約。民法第474條第1項定有明文。次按消費借貸契約，
    係當事人間本於借貸之意思合致，而有移轉金錢或其他代替
    物之所有權於他方之行為，始得成立。則當事人主張與他方
    有消費借貸關係存在者，就該借貸意思互相表示合致及借款
    業已交付之事實，應負舉證責任（最高法院108年度台上字
    第1866號判決意旨參照）。本件上訴人主張兩造有消費借貸
    關係，既經被上訴人否認在卷，關於上訴人所稱借貸意思互
    相表示合致及借款業已交付之事實，均應由上訴人負舉證之
    責任。　　　
　㈢查上訴人雖主張被上訴人於89年2月25日向上訴人借款250萬
    元，且係以書面為約定云云，惟其所提之陽信銀行授信登記
    (印鑑)卡影本，僅記載被上訴人為借款人、葉林寶治為連帶
    保證人，設定金額300萬元、貸放限額為250萬元，地政機關
    字號為89年2月25日重登字第044250號，於89年2月29日啟用
    等意旨（見原審卷第15頁），對照系爭000地號之異動索引
    顯示陽信公司於89年2月25日以89年重登字第044250號設定
    他項權利（見原審卷第71頁），可知應係被上訴人欲向陽信
    銀行申辦貸款，以葉林寶治為連帶保證人，並由葉林寶治提
    供系爭000地號為擔保物設定抵押權，因而有以授信登記卡
    留存印鑑之舉。前述文書既無提及上訴人姓名，無從認定與
    上訴人有何關聯，更無從據以認定有上訴人所指兩造間成立
    消費借貸關係之情。上訴人於原審所提本票影本，乃上訴人
    及葉林寶治為共同發票人，於105年9月22日簽發面額300萬
    元之本票交予陽信銀行收執（見原審卷第123至124頁），其
    上並無提及被上訴人姓名，顯然亦無從憑以認定兩造間有何
    消費借貸關係存在。原審詢問關於兩造消費借貸關係之事證
    時，上訴人訴訟代理人當庭在系爭000地號之異動索引內，
    圈選「88年8月23日清償」之異動紀錄並簽名確認（見原審
    卷第71頁），惟該筆異動資料應係關於權利人台新國際商業
    銀行股份有限公司之他項權利因清償而塗銷之紀錄，與上述
    陽信銀行於89年2月25日設定抵押權一事亦無關連。是以，
    依上訴人所提上開事證，顯然無從認定兩造間曾有金錢借貸
    意思表示合致，更無從認定上訴人有交付借款予被上訴人之
    事實，上訴人陳稱兩造於89年間有成立消費借貸契約關係云
    云，顯無可採。
　㈣況且，上訴人就消費借貸關係成立之經過，係陳稱：89年2月
    25日被上訴人向伊借款250萬元，伊當時向陽信銀行申辦貸
    款300萬元，其中250萬元借給被上訴人、50萬元借給葉林寶
    治，由陽信銀行直接撥款予被上訴人，因授信登記卡提及地
    政機關收件日為89年2月25日，可證伊有於89年2月25日將25
    0萬元交付被上訴人，但伊不清楚係交付至何帳戶，陽信銀
    行才知情等語（見本院卷第130頁），所述與卷證資料之客
    觀內容明顯不合，更有前後矛盾情事，且就陽信銀行撥付貸
    款予被上訴人一節逕解釋為係自己將借款交付被上訴人云云
    ，悖於事理常情，所述要無可採。至於上訴人提出兩造及葉
    林寶治等人於83年5月15日共同就被繼承人葉長會（兩造之
    父，82年4月2日過世）遺產所為分割協議書雖有提及系爭建
    物（見本院卷第119頁），惟葉林寶治既於69年9月6日即登
    記為所有權人，於前述分割協議書作成前後亦無變動，直至
    100年7月27日、101年9月13日方以贈與為原因由葉林寶治辦
    理所有權移轉登記予上訴人，自應認葉林寶治登記為系爭建
    物所有權人期間仍具所有權，倘於89年間提供系爭建物為擔
    保物為陽信銀行設定抵押權以擔保被上訴人與陽信銀行之借
    貸，乃葉林寶治本於所有權人身分得自由為之。上訴人另以
    葉林寶治於101年8月22日預立、由律師所為代筆遺囑（見本
    院卷第197至199頁），主張系爭房地實為上訴人所有，僅借
    名登記在葉林寶治名下，以系爭房地為抵押而取得之借款即
    形同伊出借之借款云云，然前述遺囑文字提及「本人名下：
    000地號…、0000建號…，上開不動產於本人百年後，由長子
    葉忠俊繼承」，顯亦表達葉林寶治就登記於自己名下系爭房
    地認為係自己所有之意思。上訴人所稱「以系爭房地為抵押
    而取得之借款即形同伊出借之借款」云云，欠缺法律上陳述
    及論據，本院自無從採憑。從而，上訴人主張兩造於89年間
    有消費借貸關係一節，就關於雙方之間借貸意思如何互相表
    示合致及借款如何交付之事實，舉證明顯不足，則其主張被
    上訴人應對其清償借款250萬元云云，洵屬無據。
四、綜上所述，上訴人主張兩造間有消費借貸關係，被上訴人積
    欠借款250萬元未還云云，舉證顯有不足，則上訴人依消費
    借貸之法律關係，請求被上訴人應返還借款250萬元，及自
    起訴狀繕本送達翌日起算之法定遲延利息云云，自無理由，
    無從准許，其訴應予駁回。原審駁回上訴人之請求及假執行
    聲請，核無不合。上訴意旨指摘原判決不當，求予廢棄，為
    無理由，其上訴應予駁回。
五、本件事證已臻明確，兩造其餘攻擊或防禦方法及所用證據，
    經本院斟酌後，認為均不足以影響本判決結果，爰不予逐一
    論列，附此敘明。　
六、據上論結，本件上訴為無理由，依民事訴訟法第463條、第3
    85條第1項前段、第449條第1項、第78條，判決如主文。　
中　　華　　民　　國　　111 　年　　8 　　月　　24　　日
                  民事第十九庭 
                        審判長法  官  魏麗娟
                              法  官  郭佳瑛
                              法  官  張婷妮
正本係照原本作成。
如不服本判決，應於收受送達後20日內向本院提出上訴書狀，其
未表明上訴理由者，應於提出上訴後20日內向本院補提理由書狀
（均須按他造當事人之人數附繕本）上訴時應提出委任律師或具
有律師資格之人之委任狀；委任有律師資格者，另應附具律師資
格證書及釋明委任人與受任人有民事訴訟法第466條之1第1項但
書或第2項所定關係之釋明文書影本。如委任律師提起上訴者，
應一併繳納上訴審裁判費。
中　　華　　民　　國　　111 　年　　8 　　月　　24　　日

　　　　　　　　　　　　　    書記官  張英彥